
---
title: "Análisis metagenómico 16S con DADA2"
author: "Tu Nombre"
output: html_document
---

```{r setup, include=FALSE}
knitr::opts_chunk$set(echo = TRUE)
```

## 1. Cargar paquetes

```{r paquetes}
library(dada2)
library(phyloseq)
library(vegan)
library(ggplot2)
library(BiocParallel)
library(tidyverse)
library(knitr)
```

## 2. Establecer directorio y cargar archivos

```{r directorio}
path <- "G:/My Drive/Maestria/Base de Datos_ Secuenciacion/Lecturas FASTq"
list.files(path)

fnFs <- sort(list.files(path, pattern="_1.fastq.gz", full.names = TRUE))
print(fnFs)
fnRs <- sort(list.files(path, pattern="_2.fastq.gz", full.names = TRUE))
print(fnRs)

baseF <- sub("_1.fastq.gz$", "", basename(fnFs))
baseR <- sub("_2.fastq.gz$", "", basename(fnRs))
paired <- intersect(baseF, baseR)

sample.names <- sapply(paired, function(x) {
  parts <- unlist(strsplit(x, "_"))
  paste(parts[1], parts[2], sep="_")
})
print (sample.names)
```

## 3. Calidad, Filtrado y recorte

```{r filtrado}

plotQualityProfile(fnFs[1:12])
plotQualityProfile(fnRs[1:12])

filtFs <- file.path(path, "filtered", paste0(sample.names, "_F_filt.fastq.gz"))
filtRs <- file.path(path, "filtered", paste0(sample.names, "_R_filt.fastq.gz"))

names(filtFs) <- sample.names
names(filtRs) <- sample.names

out <- filterAndTrim(fnFs, filtFs, fnRs, filtRs,
                     truncLen=c(240, 200),
                     maxN=0, maxEE=c(2,2), truncQ=2,
                     rm.phix=TRUE, compress=TRUE, multithread=FALSE)
```

## 4. Aprender errores y denoising

```{r errores_denoise}

```

## 5. Merge, tabla de secuencias y remoción de quimeras

```{r merge_seqtab}


```

## 6. Tabla de seguimiento de secuencias

```{r seguimiento}


```

## 7. Asignación taxonómica con SILVA

```{r taxonomia}
taxa <- assignTaxonomy(seqtab.nochim, 
                       "G:/My Drive/Maestria/Base de Datos_ Secuenciacion/silva_nr99_v138.1_train_set.fa.gz",
                       multithread=TRUE)
taxa <- addSpecies(taxa,
                   "G:/My Drive/Maestria/Base de Datos_ Secuenciacion/silva_species_assignment_v138.1.fa.gz")
```

## 8. Crear objeto phyloseq

```{r phyloseq}
ps <- phyloseq(otu_table(seqtab.nochim, taxa_are_rows=FALSE),
               tax_table(taxa))

sampledata <- data.frame(
  sample = sample.names,
  tratamiento = sapply(strsplit(sample.names, "_"), `[`, 1)
)
rownames(sampledata) <- sample.names
sample_data(ps) <- sampledata
```

## 9. Abundancia relativa por Phylum

```{r abundancia}
ps_rel <- transform_sample_counts(ps, function(x) x / sum(x))

plot_bar(ps_rel, x="tratamiento", fill="Phylum") +
  theme_minimal() +
  labs(title="Abundancia relativa por Phylum")
```

## 10. Diversidad Alfa

```{r alfa}
plot_richness(ps, x="tratamiento", measures=c("Shannon", "Observed", "Simpson")) +
  theme_minimal()

alpha_div <- estimate_richness(ps)
alpha_div$tratamiento <- sample_data(ps)$tratamiento
kruskal.test(Shannon ~ tratamiento, data=alpha_div)
```

## 11. Diversidad Beta y PCoA

```{r beta}
ordu <- ordinate(ps, method="PCoA", distance="bray")
plot_ordination(ps, ordu, color="tratamiento") +
  geom_point(size=4) +
  theme_minimal() +
  labs(title="PCoA - Bray-Curtis")
```

## 12. PERMANOVA

```{r permanova}
otu_mat <- as(otu_table(ps), "matrix")
otu_mat <- otu_mat[rowSums(otu_mat) > 0, ]
sample_df <- data.frame(sample_data(ps))
adonis2(vegdist(otu_mat, method="bray") ~ tratamiento, data=sample_df)
```

## 13. Curvas de Rarefacción

```{r rarefaccion}
raremax <- min(rowSums(otu_mat))
rarecurve_result <- rarecurve(otu_mat, step=100, sample=raremax, label=FALSE)

rare_df <- bind_rows(lapply(1:length(rarecurve_result), function(i) {
  data.frame(
    Reads = attr(rarecurve_result[[i]], "Subsample"),
    Richness = rarecurve_result[[i]],
    Sample = names(rarecurve_result)[i],
    Tratamiento = sample_data(ps)$tratamiento[match(names(rarecurve_result)[i], rownames(sample_data(ps)))]
  )
}))

ggplot(rare_df, aes(x=Reads, y=Richness, color=Tratamiento, group=Sample)) +
  geom_line(size=1) +
  theme_minimal() +
  labs(title="Curvas de Rarefacción",
       x="Número de lecturas",
       y="ASVs observadas")
```
